臺灣高等法院民事判決
111年度上易字第194號
上  訴  人  趙孟汝  
被  上訴人  童奕誠  
訴訟代理人  蘇維國律師
上列當事人間請求給付利息事件，上訴人對於中華民國110年11
月11日臺灣臺北地方法院110年度訴字第3660號第一審判決提起
上，本院不經言詞辯論終結，判決如下：
    主      文
原判決廢棄，發回臺灣臺北地方法院。
    事實及理由
按第一審之訴訟程序有重大之瑕疵者，第二審法院得廢棄原判
  決，而將該事件發回原法院。但以因維持審級制度認為必要時
  為限，民事訴訟法第451條第1項定有明文。所謂第一審之訴訟
  程序有重大瑕疵，係指第一審違背訴訟程序之規定，其違背與
  判決內容有因果關係，或因訴訟程序違背規定，不適於為第二
  審辯論及判決之基礎者而言（最高法院48年度台上字第127號
  判決先例意旨參照）。又當事人之一造係因未受合法通知致未
  到場應訴，第一審法院遽依他造之聲請，准由其一造辯論而為
  判決，其訴訟程序自有重大瑕疵，第二審法院將第一審關於被
  上訴人部分之判決廢棄，發回更為審理，於法核無不合（最高
  法院69年台上字第3752號判決先例意旨參照）。再按民事訴訟
  法第451條第1項之判決，得不經言詞辯論為之，民事訴訟法第
  453條亦有明文。
被上訴人主張：兩造原為夫妻，於民國108年3月8日經原法院以
  108年度家調字第68號調解離婚，調解內容第4點為上訴人願於
  同年12月31日前給付伊新臺幣（下同）1,200萬元，詎上訴人
  屆期並未履行，伊乃執前開調解筆錄為執行名義聲請強制執行
  ，經原法院民事執行處以109年度司執字第13110號執行事件受
  理，上訴人則提起債務人異議之訴，經原法院以109年度訴字
  第3605號認定上訴人對伊之債務經以扶養費債權抵銷後，尚餘
  1,144萬6,334元，上訴人已於110年3月11日清償完畢。惟依兩
  造間調解內容，上訴人原應於108年12月31日前給付，卻遲至1
  10年3月11日方給付完畢，就其中1,144萬6,334元部分應自109
  年1月1日起至110年3月11日止負給付遲延之責，爰依民法第23
  3條第1項、第203條規定，請求上訴人給付遲延利息68萬3,644
  元等語。　　
上訴人則以：原法院於110年10月21日以伊經合法通知，未於言
  詞辯論期日到場，而依被上訴人之聲請為一造辯論判決。但原
  法院僅依被上訴人陳報之新北市○○區○○路000巷00弄0號（下稱
  系爭青山路址）地址，向伊送達起訴狀繕本及110年10月21日
  言詞辯論通知書，惟伊早於110年5月1日即遷移至新北市○○區○
  ○路000號4樓之11號（下稱系爭溪園路址），是原法院並未合
  法通知，竟遽依被上訴人之聲請而為一造辯論判決，其訴訟程
  序即有重大瑕疵，嚴重損及伊審級利益，為維持審級利益及伊
  程序保障，爰求為廢棄原判決，發回原法院等語，資為抗辯。
  　　
經查：　
　㈠按送達於應受送達人之住居所、事務所或營業所行之。送達
    於住居所、事務所或營業所不獲會晤應受送達人者，得將文
    書付與有辨別事理能力之同居人或受僱人。送達不能依前2
    條規定為之者，得將文書寄存送達地之自治或警察機關……以
    為送達，民事訴訟法第136條第1項前段、137條第1項、138
    條第1項分別定有明文。是同法第138條所規定之寄存送達，
    限於不能依同法第136條及第137條規定行送達者，始得為之
    。設其送達之處所，雖原為應受送達人之住居所、事務所或
    營業所，而實際上已變更者，該原住居所、事務所或營業所
    ，即非應為送達之處所，自不得於該原處所為寄存送達。如
    為寄存送達，應於應受送達人實際領取該訴訟文書時發生送
    達之效力(最高法院100年台抗字第660號裁定意旨參照)。　
　㈡經查，原法院將起訴狀繕本及於110年10月21日行言詞辯論程
    序之期日通知書，送達至被上訴人起訴時陳報之系爭青山路
    址，因未獲會晤上訴人本人，寄存送達於新北市政府警察局
    新店分局頂城派出所。上訴人於上述言詞辯論期日未到庭，
    原法院依被上訴人之聲請對上訴人為一造辯論判決等情，有
    起訴狀、送達證書、報到單、言詞辯論筆錄可稽（見原審卷
    第9、37、45至47頁）。又上訴人並未向新北市政府警察局
    新店分局頂城派出所領取前述送達文書，亦有送達證書可證
    （見原審卷第37頁）。
　㈢次查，上訴人戶籍固設於系爭青山路址，有戶籍謄本附卷可
    佐（見原審卷第41頁），惟按戶籍登記制度，係為國人戶口
    管理之行政上需要而設立，固以與民法所稱之住所同一為原
    則，但倘有具體事證，足認設籍者並無在該址久住之主觀意
    思或長住之客觀事實，就因民事訴訟法規定送達訴訟文書而
    生一定法律上效果之訴訟行為之效力，得例外認定戶籍登記
    地尚非住所或居所，以賦與該當事人參與程序之機會，貫徹
    憲法保障訴訟權之旨。而上訴人已於110年4月9日將系爭青
    山路址移轉登記所有權予第三人，並於同年4月28日另承租
    系爭溪園路址，業據提出土地所有權買賣移轉契約書、建築
    改良物所有權買賣移轉契約書、房屋租賃契約為證見本院卷
    第29至41頁），堪認上訴人自110年4月28日起，即無在系爭
    青山路址久住之主觀意思及長住之客觀事實，上開地址雖為
    上訴人之戶籍地，然非上訴人之住所或居所。原法院向系爭
    青山路址送達，不能認為已生合法送達之效力。
　㈣次按言詞辯論期日不到場之當事人未於相當時期受合法之通
    ，或到場之當事人所提出之聲明、事實或證據，未於相當時
    期通知不到場之他造者，法院應以裁定駁回一造辯論判決之
    聲請，民事訴訟法第386條第1款、第4款定有明文。查原法
    院於110年10月21日行言詞辯論之通知既未合法送達上訴人
    ，即有上開「不到場之當事人未於相當時期受合法通知」之
    情事，是原法院於110年10月21日准被上訴人之聲請而對上
    訴人為一造辯論判決（見原審卷第47頁），即違反民事訴訟
    法第386條規定。上訴人未受合法通知，致未能到庭為攻擊
    防禦，原審即為命上訴人給付68萬2,076元本息之敗訴判決
    ，影響上訴人之權益甚鉅，此部分原審踐行之訴訟程序即有
    重大瑕疵，上訴人復陳明應廢棄原判決，發回原法院（見本
    院卷第29頁），則為保障上訴人程序利益及維持當事人審級
    制度之利益，自有將本事件全部發回原法院更為裁判之必要
    。
綜上所述，原判決訴訟程序既有重大瑕疪，上訴人復陳明應廢
　棄原判決，發回原法院，而不同意由本院就該事件自為實體之
　裁判，以補正上開訴訟程序之瑕疵，為維持審級制度等，自有
　將本事件發回原法院更為裁判之必要。爰不經言詞辯論，由本
　院將原判決廢棄，發回原法院更為裁判，俾維審級利益。
據上論結，本件上訴為有理由，爰判決如主文。　
中　　華　　民　　國　　111 　年　　3 　　月　　28　　日
                  民事第五庭    
                      審判長法  官  賴劍毅
                            法  官  洪純莉
                            法  官  陳君鳳
正本係照原本作成。
不得上訴。
中　　華　　民　　國　　111 　年　　3 　　月　　28　　日

    　　　　　　　　　　　　書記官  郭姝妤